臺灣嘉義地方法院民事判決　　　　　　　99年度重訴字第59號
原　　　告　林永財（即祭祀公業林長榮管理人）
訴訟代理人　黃木春律師
被　　　告　林秋桂
訴訟代理人　張雯峰律師
　　　　　　奚淑芳律師
　　　　　　黃曉薇律師
上列當事人間請求拆屋還地等事件，本院於民國100年3月2日言
詞辯論終結，判決如下：
    主      文
被告應將坐落嘉義縣新港鄉○○段一一號、建地目、面積三０八
平方公尺土地上如附圖即嘉義縣大林地政事務所九十九年八月廿
六日複丈成果圖所示代號Ａ部分面積一五四‧四平方公之鋼骨磚
造鐵皮屋、代號Ｂ部分面積三五‧七平方公尺磚木造平房、代號
Ｃ部分面積一‧五平方公尺磚造廁所均予拆除，並將土地交還原
告。
被告應給付原告新臺幣壹拾捌萬玖仟捌佰貳拾壹元，並自民國九
十九年八月一日起至交還前項土地之日止，按月給付原告新臺幣
捌仟零捌元。
原告其餘之訴駁回。
訴訟費用由被告負擔百分之八十五，餘由原告負擔。
本判決第二項於原告以新臺幣陸萬元肆仟元供擔保後，得假執行
；但被告如以新臺幣壹拾捌萬玖仟捌佰貳拾壹元預供擔保，得免
為假執行。
原告其餘假執行之聲請駁回。
    事實及理由
壹、程序方面：
一、按訴狀送達後，原告不得將原訴變更或追加他訴。但請求之
    基礎事實同一或被告同意者，不在此限；原告於判決確定前
    ，得撤回訴之全部或一部。但被告已為本案之言詞辯論者，
    應得其同意，民事訴訟法第255 條第1 項第1 、2 款、第26
    2 條第1 項分別定有明文。本件原告原以林僻泰為被告，嗣
    因坐落嘉義縣新港鄉○○段11號、建地目、面積308 平方公
    尺土地上如附圖即嘉義縣大林地政事務所民國99年8 月26日
    複丈成果圖所示代號A 部分面積154.4 平方公之鋼骨磚造鐵
    皮屋、代號B 部分面積35.7平方公尺磚木造平房、代號C 部
    分面積1.5 平方公尺磚造廁所等地上物係林僻泰之配偶即被
    告林秋桂有事實上處分權，故具狀追加林秋桂為被告，並於
    本院言詞辯論期日撤回被告林僻泰部分，業經被告同意（見
    本院卷第87頁），原告所為之追加及撤回，經核與法並無不
    合，應予准許。
二、次按，祭祀公業管理人之選任契約，性質上係屬於類似委任
    之一種無名契約，以派下與管理之信賴關係為其基礎（最高
    法院71年度台上字第2770號判決意旨參照）。經查，祭祀公
    業林長榮於民國83年1月23日召開83年度首次派下員會議，
    重選該祭祀公業第二任管理人為林永財，並將管理人任期由
    原無限期改為一任六年，屆期得重新改選，惟迄今尚未改選
    ，管理人仍為林永財等情，此有該會議紀錄影本附卷可憑（
    見本院卷第48、49頁、62至66頁），並為兩造所不爭執。雖
    被告抗辯原管理人林永財於89年間任期屆滿時，無論新管理
    人是否選任，其管理權均應當然消滅等語。然本件祭祀公業
    之管理人與派下全體間雖有類似委任關係，然其既規定管理
    人屆期得重新改選，若因故未能改選，亦難認有違反該祭祀
    公業之章程，況若未改選前，即認此委任關係消滅，將導致
    該公業無人管理，進而使祭祀公業權利遭受侵害狀態而無法
    行使保存之利益，是以揆諸前揭說明，管理人任期雖已屆滿
    ，而未改選，原管理人，自仍繼續執行其職務，其管理權並
    不因任期屆滿而當然消減，此亦有台灣高等法院81年2 月27
    日（81）廳民一字第02696 號法律座談會研討結果、87年度
    抗字第3085號裁判意旨可資參照。本件原告以林永財為該祭
    祀公業林長榮管理人名義提起本件訴訟，與法尚無不合，被
    告前揭抗辯，殊無可取，均合先敘明。
貳、實體方面：
一、原告起訴主張：緣坐落嘉義縣新港鄉○○段11地號、地目建
    、面積308 平方公尺土地（下稱系爭土地）為祭祀公業林長
    榮所有，原告為管理人。又系爭土地由被告無權占有中，因
    地上房屋已老舊，被告將部分老舊房屋拆除重建鋼骨房屋，
    經原告發現予以阻止，惟被告不予置理，反而趕工建造，原
    告乃於98年10月28日以郵局存證信函通知被告停止續建及請
    求拆屋還地，但被告仍繼續建造。被告無正當權利占用系爭
    土地，並無法律上原因，其無權占用已超過15年，爰依民法
    第767 條、第179 條之規定，請求被告拆除地上建物，將土
    地交還原告，並應給付原告相當於租金之不當得利，因被告
    無權占有系爭土地使用超過15年，減為請求15年不當得利，
    即自本件起訴之84年8 月1 日起至99年7 月31日止期間之不
    當得利。又因系爭土地坐落嘉義縣新港鄉奉天宮附近及該鄉
    ○○路與古民街交岔口，位處繁榮區，因此依申報地價百分
    之八計算相當於租金之不當得利，合計160 萬3729元，及自
    99 年8月1 日起至交還土地日止，按每年12萬8128元【計算
    式：5200×308 ×0.08】計算之不當得利等語，並聲明：被
    告應將坐落嘉義縣新港鄉○○段11號、建地目、面積308 平
    方公尺土地上如附圖即嘉義縣大林地政事務所99年8 月26日
    複丈成果圖所示代號A 部分面積154.4 平方公之鋼骨磚造鐵
    皮屋、代號B 部分面積35.7平方公尺磚木造平房、代號C 部
    分面積1.5 平方公尺磚造廁所拆除（下稱系爭地上物），交
    還土地予原告；被告應給付原告160 萬3729元，及自99年8
    月1 日起至交還土地日止，按每年12萬8128元計算之不當得
    利、訴訟費用由被告負擔、原告願供擔保請宣告假執行。
二、對被告抗辯所為之陳述：
  (一)祭祀公業林長榮於83年召開首次派下員會議，該會議決議第
    二案將公業管理人任期由原無限期改為一任六年，屆時得重
    新改選、並選任原告為該公業第二任管理人，係因在討論時
    派下員認為無限期雖不妥，但如六年改選一次，必須動員國
    內外全體派下員開會選舉，增加勞費，因此訂為「屆期得重
    新改選」，亦得不改選，如未重新改選就繼續連任，而現任
    管理人至今未經改選，仍為合法管理人，合於章程規定。又
    祭祀公業管理人之選任契約，性質上係屬於類似委任之一種
    無名契約，以派下員與管理人之信賴關係為基礎，因此章程
    所未約定者適用委任契約之規定，倘章程另有規定或另有約
    定，如不違反強制或禁止之規定，或未違背公共秩序或善良
    風俗，均為有效，此為契約自由之原則（最高法院71年度台
    上字第2770號判決意旨參照）。再者，被告所舉最高法院70
    年度台上字第2883號判決，乃在於對下級法院就兩造間委任
    契約定有期限，因期限屆滿而消滅，得否適用民法第551 條
    規定繼續處理事務之爭議所為判決。本件並不涉及民法第55
    1 條之規定，實無援引餘地。
  (二)又祭祀公業原管理人係林水宙，而訴外人林勇係日據時代選
    的管理人，訴外人林勇於28年11月23日去世，訴外人林水宙
    因年紀已老，於37年間就搬到高雄與子女同居，因此祭祀公
    業就無管理人，嗣訴外人林水宙於43年9 月3 日去世，造成
    無管理人可管理祭祀公業，而祭祀公業土地大部分係派下所
    占有使用，祇有少數因轉讓建物而占用土地，為數甚少，因
    此均無管理或收租金，直至67年間，祭祀公業大房長輩林振
    邦等人始委託代書整理派下員名冊，並於67年7 月23日開會
    選任管理人林信煌，並向嘉義縣政府申請公告登記，於68年
    3 月19日奉嘉義縣政府68府民行字第19015 號函准予登記，
    故於68年以前，並無管理人為祭祀公業執行職務，當然亦無
    收取租金。而祭祀公業並無出租土地與他人建屋，因祭祀公
    業歷史悠久，在日據時代就有派下員在祭祀公業土地上建屋
    住用，均無收租金，其後有少數他遷，出售房屋，因私自出
    售，因此有少數非派下員住用，迄光復後無管理人管理，亦
    未收租金，迄68年祭祀公業整理後，選任林信煌為管理人，
    派下員會議決議將派下使用之土地分配出售予派下，始於69
    年開始催收非派下占用地租金，但亦有派下未繳租金，祭祀
    公業因怕花錢不願興訟催收租金，所以未積極催討，訴外人
    林榮華之前手林東榮並未繳過租金，是以被告對系爭土地並
    無租賃關係，又無其他權源，係屬無權占有甚明。
  (三)又被告抗辯訴外人林榮華有與祭祀公業前管理人林信煌約定
    ，由訴外人林榮華代繳祭祀公業之地價稅，抵充系爭土地數
    十年租金，或永久租賃租金，此為極重要約定，必定有明白
    記載。惟觀兩造所提出之地價稅繳款書及證明書原本及影本
    ，既將代繳款之事記載於繳款書上，尚需立一張證明書，何
    其慎重，如確有約定以此繳款抵充系爭土地數十年或永久租
    賃之租金，豈有不記明之理？又訴外人即監察人林振邦於前
    述派下員會議提案（第五案）討論通過，擬由本公業提撥公
    款，還其本人，並索回繳納公業地價稅該張收據，與上述訴
    外人林信煌出具之證明書及繳款書內之記載均相同，均未提
    到訴外人林榮華占用系爭土地或抵租金之情事，於討論當時
    ，訴外人林榮華之父林松、林榮華之弟媳即被告亦有出席且
    擔任紀錄，均無異議，足證訴外人林榮華代付款係借貸關係
    ，並已清償。再者，訴外人林榮華於83年3 月25日出售系爭
    土地上建物予訴外人何炯如之買賣契約書，關於買賣標的物
    僅記載房屋及基地使用權，未提及有永久租賃權或有租賃關
    係，該永久租賃權依公告現值是985 萬6000元，可大量增加
    售價，不可能不記載在買賣契約內，而訴外人林榮華於98年
    6 月19日出售系爭土地上建物予被告，亦訂有買賣契約書，
    買賣標的物僅記載土地使用權，並無提及租賃權。被告復提
    出82年4 月12日祭祀公業林長榮管理人林信煌出具同意書，
    同意訴外人林榮華在系爭土地上之房屋辦理所有權登記，據
    以主張有租賃權。但該同意書係在於支付地價稅前開具，不
    能以此同意書證明9 個月後代付地價稅時有抵充永久租賃租
    金之約定，且同意書上僅記提供土地，未載有租賃關係。更
    何況該同意書未經派下員會議決意，而不能核准房屋所有權
    登記。況且，縱有由訴外人林榮華轉租基地予被告，未經土
    地所有人承諾，亦違反民法第443 條之規定，原告得終止該
    租賃契約。
三、被告則以：
  (一)按祭祀公業管理人之選任契約，性質上係屬於類似委任之一
    種無名契約、委任契約定有期限，因期限屆滿而消滅（最高
    法院71年台上字2770號、70年台上字2883號判決意旨參照）
    ，原管理人於任期屆滿時，無論新管理人是否選任，其管理
    權均應當然消滅。本件祭祀公業林長榮於83年召開首次派下
    員會議，該會議決議第二案將公業管理人任期由原無限期改
    為一任六年，屆時得重新改選、並選任原告為公業第二任管
    理人，依上述決議，原告林永財之任期由83年起，一任六年
    ，則至89年已任期屆滿，其管理權限當然於任期屆滿消滅，
    爾後並未再選任林永財為管理人，既林永財任期屆滿，自無
    代表祭祀公業林長榮起訴之權限，為此原告林永財之起訴並
    不合法。又所謂「屆期得改選」，係指任期到必須要改選，
    為此特別經過派下員會議決議通過，以避免產生萬年管理人
    之情況。因此，當時決議內容非得改選或不改選，原告如此
    解釋顯然悖離當時真意。再者，依據鄉公所登載之派下員名
    冊，根本無派下員居住於國外，原告主張係因派下分佈國內
    外難以召集，因此始訂「屆期得重新改選」，顯非事實。
  (二)又系爭地上物之事實處分權為被告所取得，並為被告所占用
    ，非訴外人林僻泰，蓋系爭地上物之事實上處分權為被告分
    別於97年6 月9 日、98年6 月19日向第三人林榮華各買受二
    分之一之權利，而被告對於系爭地上物所坐落系爭土地有租
    賃權存在，因祭祀公業無力繳納公業所有（含系爭土地）等
    53筆土地於82年之地價稅，前管理人林信煌即與附圖代號A
    所示建物之前手林榮華達成協議，由訴外人林榮華代祭祀公
    業繳納82年之地價稅15萬4978元，作為抵用系爭土地之租金
    ；再者，祭祀公業將其所有土地出租於其他派下員，租金一
    年僅數千元，故原告之前手繳納15萬4978萬元租金，自可相
    當於數十年之租金。
  (三)證人林榮華、林順澤均證稱，系爭地上物係外姓向原告租賃
    系爭土地所興建，再將系爭地上物轉手予訴外人林榮華，嗣
    訴外人林榮華再轉手予被告，因此系爭地上物乃租用系爭土
    地而興建，並非無權占用。又訴外人林榮華買受系爭地上物
    後，祭祀公業前管理人林信煌不但同意讓訴外人林榮華使用
    系爭土地，並辦理保存登記，亦曾因祭祀公業無法繳納53筆
    土地地價稅而要求訴外人林榮華代繳15萬餘元之地價稅，以
    抵繳永遠之土地租金，此有訴外人林榮華所提出前管理人林
    信煌於繳納地價稅收據上簽名之單據可證外，另有證人林榮
    華當庭提出82年間向嘉義縣大林地政事務所辦理建物保存登
    記申請書及所附建物測量成果圖及前管理人林信煌之印鑑證
    明、同意書等原本、身分證影本可資佐證。再者，系爭地上
    物不但為外姓租用系爭土地時所興建，且前管理人林信煌與
    被告之前手即訴外人林榮華間對於系爭土地約定有租賃契約
    存在，依民法第426 條之1 之規定，被告得繼受前手房屋基
    地之租賃契約。再者，民法第426 條之1 為同法第443 條之
    特別規定，應先適用民法第426 條之1 規定，故系爭地上物
    係因向祭祀公業租用土地所興建，依民法第426 條之1 規定
    ，承租人房屋所有權移轉時，其基地租賃契約，對於房屋受
    讓人，仍繼續存在，原告自不得主張違約轉租，而終止租約
    請求返還基地。為此，原告主張被告無權占有，而請求拆除
    系爭地上物並返還土地，自無理由。
  (四)再者，依據證人林榮華所述82年間派下員使用祭祀公業土地
    ，原則上不用繳租，非派下員租用祭祀公業土地年租亦僅3
    、4 千元，由此對照，前管理人林信煌提出15萬餘元地價稅
    抵繳系爭土地永遠之租金，此為符合當時原告收取租金之行
    情，並向何姓非派下員取得其於82年間租用祭祀公業土地所
    繳納年租約4 千元之收據。又前述派下員會議召開當次選出
    林永財為管理人，並決議由訴外人林榮華所代為繳納之地價
    稅15萬餘元為借款，應返還予訴外人林榮華並取回地價稅之
    收據，因前管理人林信煌業已過世，故其他派下員未知悉前
    管理人與訴外人林榮華間之約定，而訴外人林榮華並未出席
    該派下員會議，無法提出異議；又被告林秋桂當時僅擔任記
    錄，而非派下員且又尚未承受系爭地上物，無權提出異議。
    然則代繳款項據訴外人林榮華表示非借款，祭祀公業亦尚未
    清償。
  (五)綜上所述，被告繼受租約而有權占用系爭地上物與基地，並
    無不當得利可言。又系爭地上物位處住宅區，附近僅臨天主
    堂及文昌國小，其他建物均為一般民宅，距離奉天宮相當遠
    ，故原告主張以申報地價百分之八計算相當租金之不當得利
    ，並不合理，且被告係於97年6 月9 日、98年6 月19間始買
    受系爭地上物，而依前述，系爭地上物乃前管理人林信煌同
    意前手即訴外人林東榮、林榮華租用基地，依民法第426 條
    之1 被告繼受前手基地租約，故原告請求五年之相當於租金
    之不當得利，實無理由。因之聲明：原告之訴駁回、訴訟費
    用由原告負擔、如受不利判決，願供擔保請准予免假執行。
四、系爭土地為祭祀公業林長榮所有，被告占用系爭土地，並於
    97年6 月9 日、98年6 月19日分別向前手即訴外人林榮華買
    受如附圖即嘉義縣大林地政事務所99年8 月26日複丈成果圖
    代號A 所示面積154.4 平方公之鋼骨磚造鐵皮屋、代號B 所
    示面積35.7平方公尺磚木造平房、代號C 所示面積1.5 平方
    公尺磚造廁所等系爭建物各二分之一權利，其對系爭地上物
    有事實上處分權等情，為兩造所不爭執，並有土地登記謄本
    、前述複丈成果圖、買賣契約書影本附卷可憑（見本院卷第
    5、29、51至54頁），自堪信屬實。
五、按「所有人對於無權占有或侵奪其所有物者，得請求返還之
    。對於妨害其所有權者，得請求除去之。」民法第767 條第
    1 項前段、中段定有明文。次按以無權占有為原因，請求返
    還所有物之訴，原告就其物所有權存在之事實，既已認定，
    而被告就其取得並非無權占有為抗辯者，自應就其取得占有
    ，係有正當權源之事實負舉證責任，最高法院72年度台上字
    第1552號判決意旨可資參照。經查，原告起訴係以被告無權
    占用系爭土地為原因，請求被告拆除系爭地上物及返還土地
    ，被告以其非無權占有，被告之前手即訴外人榮華間對於系
    爭土地有租賃契約存在，依民法第426 條之1 之規定，被告
    得繼受前手之房屋基地之租賃契約等詞抗辯，惟此既為原告
    所否認，則被告就其有使用之正當權源此有利之事實，自應
    負舉證責任。如被告不能證明，則應認原告之請求為有理由
    。茲就兩造前述主張及抗辯論述如下：
  (一)本件被告抗辯其有繼受系爭土地租賃關係存在，雖據提出買
    賣契約書、建築改良物買賣所有權移轉契約書、嘉義縣財政
    稅務局民雄分局97年迄稅繳款書暨房屋稅籍證明書、嘉義縣
    稅捐稽徵處82年地價稅繳款書影本等為證（見本院卷第50至
    56頁），惟並未提出任何租賃契約以為憑。而細繹前揭文件
    ，僅係被告先後於97年6 月9 日、98年6 月19日分別向前手
    即訴外人林榮華各買受系爭地上物二分之一持分，及由訴外
    人林信煌於地價稅繳款書上註記，此筆稅金金額合計15萬49
    78元由林榮華於82年12月15日代為付清等語，並無與系爭土
    地租賃有關之任何記載甚明。
  (二)次查，證人即被告小叔林榮華到庭雖證述：系爭土地上建物
    82年起伊就在使用，建物是向林東榮買受，當時買受地上物
    ，伊不知道林東榮何以有使用土地之權利，賣的時候林東榮
    表示其欠錢，並說土地及建物都有權利，其祖父就住在那裡
    了，伊於這二年賣給林秋桂，也是賣給被告建物的權利，而
    前管理人（林信煌）叫伊幫忙繳祭祀公業53筆土地地價稅，
    用該代繳地價稅抵繳系爭土地租金，是林信煌叫伊去繳，林
    信煌說可以抵繳53筆土地的租金，祭祀公業後來未將該15萬
    餘元返還給伊父親林松，伊代繳該15萬餘元稅金，就可以永
    久使用系爭土地，林東榮也是向祭祀公業承租系爭土地等語
    （見本院卷第88至90頁）。惟關於訴外人林東榮使用系爭土
    地之權源，證人林榮華前後所述不一，已值置疑；又經核該
    祭祀公業林長榮於83年召開首次派下員會議，該會議決議第
    五案：「本公業82年度存款因案被假扣押五百萬元，致存款
    不足，無法繳納地價稅。」經討論決議：前管理人林信煌經
    辦此事時，由本公業派下員林松之子林榮華於82年12月15日
    代為支付本公業地價稅，合計十五萬四千九百七十八元，擬
    由本公業提撥公款，還其本人並索回繳納公業地價稅該張收
    據等情，有會議紀錄可憑（見本院卷第64頁），並與前揭訴
    外人林信煌出具之證明書及繳款書內之記載均相同，均無所
    謂證人林榮華所述抵繳租金之情事，證人林榮華前揭所述，
    顯與事實不符，已難採認。況縱認前管理人林信煌有私下同
    意出租或抵繳情事，然派下員會議既咸認訴外人林榮華僅係
    代繳，公業應提撥公款清償，自不同意有出租抵繳情事，則
    在未經派下全體同意或經該會議授權下，訴外人林信煌縱有
    租賃或抵繳約定，亦對祭祀公業不生效力。
  (二)復查，至證人林順澤雖結證述：系爭土地在林榮華未使用前
    民國30幾年的時候，就有租給一個外姓的人興建碾米廠，後
    來私下輾轉賣了幾次，都沒有經過祭祀公業的同意。系爭地
    上物是否就是該外姓的人興建，當時伊還很小，祇知道是外
    姓人租的，祭祀公業農地有出租三七五減租，但建地都沒出
    租等語（見本院卷第108 至114 頁）；復證述：系爭土地最
    早是作碾米廠使用，使用人名字伊不記得，伊才唸小學，系
    爭土地有無租給碾米廠，因當時伊很小，沒有去問，伊認為
    他們是外人，所以需要租金等語（見本院卷第247 、248 頁
    ）；及證人林祿樟結證述：因為林榮華使用的土地（系爭土
    地），原來是一位叫「麗珠」、「旺仔」夫妻在使用，當時
    土地上有磚木造建物，林榮華是照原來的建物使用，有作修
    繕，「旺仔」及其兒子過世後，才由其孫子賣給別人，伊不
    知道其等為何可以使用該土地，旺仔也是姓林，但不是我們
    派下員，旺仔何以可以使用系爭土地伊不清楚，因為當時伊
    還是小孩子，他們就來住那裡了，林順澤是與伊一起長大的
    同伴等語（見本院卷第244 至245 頁）。然觀以該祭祀公業
    原管理人係林水宙，而訴外人林勇係日據時代選任之管理人
    ，訴外人林勇於28年11月23日去世，訴外人林水宙因年紀已
    老，於37年間搬到高雄與子女同居，因此祭祀公業就無管理
    人，嗣訴外人林水宙於43年9 月3 日去世，造成無管理人可
    管理祭祀公業等情，亦有被告提出之臺灣高等法院臺南分院
    78年度上更（二）字第95號民事判決影本附卷可稽（見本院
    卷第272 頁）。則在民國30幾年間，祭祀公業是否有管理人
    管理或保存公業土地，已非無疑；又參以證人林順澤、林祿
    樟各係於27年5 月、25年7 月間出生，此有年籍資料附於筆
    錄可按，於民國30幾年間均仍屬年幼兒童，尚在懵懂階段，
    豈會知悉系爭土地之使用關係，況其等所為證述或係證人推
    測之詞，或已證述其不知道占用人何以可以使用系爭土地，
    自均難採為有利被告之認定。
  (三)基上，本件顯難認被告或其前手就系爭土地有租賃關係存在
    ，況縱認該祭祀公業與被告之前手林榮華等就系爭土地有租
    賃關係存在。然依土地法第104 條之規定，租用基地建築房
    屋之承租人，於出租人之基地出賣時，有優先承買權，其出
    租人於承租人之房屋出賣時，有優先購買權，與民法第426
    之2 條規定，租用基地建築房屋，承租人出賣房屋時，基地
    所有人有依同樣條件優先承買之權；前項情形，出賣人應將
    出賣條件以書面通知優先承買權人；優先承買權人於通知達
    到後十日內未以書面表示承買者，視為放棄。出賣人未以書
    面通知優先承買權人而為所有權之移轉登記者，不得對抗優
    先承買權人。旨在使基地與基地上之房屋合歸一人所有，以
    盡經濟上之效用，故基地所有權人優先承買承租人之房屋，
    而該優先承買權，具有物權之效力，違反者，出租人得主張
    承租人與第三人所訂買賣契約及所有權移轉登記，對出租人
    不生效力（最高法院65年台上字第530 號判例意旨參照）。
    本件系爭土地之使用人及訴外人林榮華等前手占用系爭土地
    使用，並在該基地上有系爭地上物，惟被告並未能舉證以證
    明被告或訴外人林榮華等前手於出賣系爭地上物時，已依照
    前揭規定通知該祭祀公業優先承買。是以，被告與訴外人林
    榮華所訂之系爭地上物買賣契約及移轉權利之行為，即對出
    租人祭祀公業不生效力，自難據為其占有使用系爭土地之合
    法權源。
  (四)綜上，被告辯稱其非無權占有乙節，已非可採，被告復未能
    證明其另有其他占有之正當權源，則原告依民法第767 條之
    規定，請求被告將如附圖所示系爭地上物拆除，並將系爭土
    地返還原告，為有理由，應予准許。
六、次按「無法律上之原因而受利益，致他人受損害者，應返還
    其利益。」民法第179 條前段定有明文。依不當得利之法則
    請求返還不當得利，以無法律上之原因而受利益，致他人受
    有損害為其要件，故其得請求返還之範圍，應以對方所受之
    利益為度，非以請求人所受損害若干為準，無權占有他人土
    地，可能獲得相當於租金之利益為社會通常之觀念，此有最
    高法院61年台上字第1695號判例可資參照。經查：
  (一)本件被告既係無權占有系爭土地，已如前述，則其獲有相當
    於租金之不當得利，並致原告受有損害，應堪認定，原告據
    此請求被告給付相當於租金之不當得利，自屬有據。
  (二)按城市地方房屋之租金，以不超過土地及其建築物申報總價
    年息百分之十為限，土地法第97條第1 項定有明文。本件原
    告雖主張因系爭土地坐落嘉義縣新港鄉奉天宮附近及該鄉○
    ○路與古民街交岔口，位處繁榮區，因此依申報地價百分之
    八計算相當於租金之不當得利，自本件起訴之84年8 月1 日
    起至99年7 月31日止期間之不當得利，合計160 萬3729元，
    及自99年8 月1 日起至交還土地日止，按每年12萬8128元【
    計算式：5200×308 ×0.08】計算之不當得利等語。惟被告
    係於97年6 月9 日、98年6 月19日分別向前手即訴外人林榮
    華買受系爭地上物，而占有使用系爭土地等情，已詳見上述
    ，自應以被告於97年6 月9 日占用系爭土地起計算，而依系
    爭土地於96年1 月、99年1 月之當期申報地價各為4640元、
    5200元，有地價第二類謄本可按（見本院卷第9 頁）。又被
    告所占用系爭土地，面臨嘉義縣新港鄉○○路與古民街交岔
    口，鄰近有文昌國民小學及天主堂，西側、北側為住宅區，
    西北側鄰近「奉天宮」（見本院卷第27頁），系爭建物如附
    圖所示代號A 部分業已拆除屋頂，代號B 部分屋頂瓦片業已
    崩塌而不堪使用、代號C 部分為廁所等情，業經本院勘驗在
    卷（見本院卷第27、284 頁），並有現場照片可憑。是以，
    應認系爭土地附近商業機能尚非發達，尚在修繕中，原告請
    求依前開申報地價之年息百分之八計算被告可能獲得之租金
    數額利益，尚屬過高，本院認應以申報地價之年息百分之六
    計算為適當。準此，就本件原告請求被告返還自97年6 月9
    日至99年7 月31日止之期間內，其中迄98年12月31日止計2
    年6 個月又22天，與99年度之7 個月之不當得利之數額計算
    如附表所示，合計為18萬9821元；另被被告應自99年8 月1
    日起至返還系爭土地之日止，按月給付原告8008元（5200×
    308 ÷12×6%=8008 元）。基此，原告主張被告在前述期間
    內所獲得不當得利之數額於18萬9821元，及被告應自99年8
    月1 日起至交還系爭土地之日止，按月給付原告8008元之範
    圍，應予准許；逾此範圍之部分，即均屬無據。
  (三)綜上，原告依不當得利之法律關係請求被告返還18萬9821元
    ，及自99年8 月1 日起至交還土地之日止，按月給付原告80
    08元之部分，為有理由，應予准許；逾此範圍之請求，為無
    理由，應予駁回。
七、兩造均陳明願供擔保，請求宣告假執行或免為假執行。惟就
    本件拆屋還地部分，系爭地上物若因假執行而拆除，日後即
    無從回復原狀，且被告就系爭土地在未交還原告前，仍須按
    月支付損害金。是以，本院考量系爭地上物拆除，將來有無
    法回復之虞，是被告確有因假執行恐受不能回復原狀之損害
    ，爰駁回原告此部分宣告假執行之聲請。至關於金錢請求部
    分，就判決原告勝訴部分，經核兩造之聲請，均於法尚無不
    合，爰分別酌定相當之擔保金額，均准許之。又被告其餘之
    訴既經駁回，其假執行之聲請即失所附麗，應併予駁回。
八、又本件事證已明，兩造其餘攻擊防禦方法及未經援用之證據
    ，經本院審酌後，核與本件之結論，不生影響，爰不一一贅
    述。
九、據上論結，本件原告之訴，為一部有理由、一部無理由，依
    民事訴訟法第第79條但書、第392 條第2 項、第391 條，判
    決如主文。
中    華    民    國  100     年    3     月    11    日
                  民事第一庭法  官  李文輝
以上正本係照原本作成
如對本判決上訴須於判決送達後20日內向本院提出上訴狀
如委任律師提起上訴者，應一併繳納上訴審裁判費。
中    華    民    國  100     年    3     月    11    日
                            書記官  王博昭
附表（99年度重訴字第59號）
┌────────┬────────┬──────────────┐
│    年 度       │   申報地價     │不當得利數額                │
│                │（新臺幣：元/ 每│（新臺幣：元以下四捨五入）  │
│                │  平方公尺）    │（面積380 平方公尺）        │
│                │                │                            │
├────────┼────────┼──────────────┤
│      97        │    4,640       │4640×308×0.56×6%＝48018  │
│（6個月又22天） │                │（6個月又22天即0.56年）     │
├────────┼────────┼──────────────┤
│      98        │    4,640       │4640×308×6%＝85747        │
├────────┼────────┼──────────────┤
│99.1.1～99.7.31 │    5,200       │5200×308 ×7 ÷12×6%      │
│                │                │＝56056                     │
├────────┴────────┴──────────────┤
│合計18萬9821（97/6/9~99/7/31)                                   │
└────────────────────────────────┘